【裁判字號】    97,上訴,2334
【裁判日期】    971003
【裁判案由】    違反稅捐稽徵法等
【裁判全文】
臺灣高等法院刑事判決                97年度上訴字第2334號
上  訴  人  臺灣士林地方法院檢察署檢察官
被      告  甲○○
                    （現於臺灣台北監獄另案執行中）
上列上訴人因被告違反稅捐稽徵法等案件，不服臺灣士林地方法
院96年度訴字第341號，中華民國97年3月31日第一審判決（起訴
案號：臺灣士林地方法院檢察署96年度偵緝字第415 號及移送併
案審理：臺灣臺北地方法院檢察署96年度偵字第11526 號），提
起上訴，及移送併案審理（併辦案號：臺灣臺北地方法院檢察署
96年度偵字第17536號、97年度偵字第8968 號、臺灣士林地方法
院檢察署97年度偵字第5099號、第5101號），嗣因被告就被訴事
實為有罪之陳述，本院告知被告簡式審判程序之旨，並聽取當事
人之意見後，裁定改依簡式審判程序進行，判決如下：
    主  文
原判決撤銷。
甲○○連續行使從事業務之人，明知為不實之事項，而登載於其
業務上作成之文書，處有期徒刑拾月，減為有期徒刑伍月，如易
科罰金，以銀元佰元即新臺幣玖佰元折算壹日；又公司負責人
，為納稅義務人，以不正當方法逃漏稅捐，處有期徒刑陸月，如
易科罰金以銀元佰元即新臺幣玖佰元折算壹日，減為有期徒刑
月，如易科罰金以銀元佰元即新臺幣玖佰元折算壹日。應執
行有期徒刑陸月，如易科罰金以銀元佰元即新臺幣玖佰元折算
壹日。
    事  實
一、甲○○係設於臺北市中正區○○○路70號4樓之4「新創企業
    有限公司」（下稱新創公司）之負責人，為從事負責新創公
    司營利事業所得稅申報業務之人，其明知乙○○於民國91年
    間，並未在新創公司任職，亦未曾領取薪資，竟基於行使業
    務上登載不實文書之概括犯意，先利用不知情之會計人員，
    於92年1 月底某日（依所得稅法第92條第1 項之規定：第88
    條各類所得稅之扣繳義務人，應於每年一月底前將上一年扣
    繳各納稅義務人之稅款數額，開具扣繳憑單，彙報稽徵機關
    查核），在上址新創公司內，於業務上作成之新創公司91年
    度薪資所得扣繳憑單上，虛偽登載乙○○於91年間在新創公
    司領取薪資所得新臺幣（下同）19萬2000元，彙報財政部臺
    北市國稅局中正稽徵所查核而行使之（未辦理91年度營利事
    業所得稅結算申報），足生損害於乙○○及稅捐稽徵機關對
    於稅捐稽徵之正確性。嗣承前行使業務上登載不實文書之概
    括犯意，明知乙○○、丙○○及鄭文隆於民國92年間，並未
    在新創公司任職，亦未曾領取薪資，利用不知情之會計人員
    ，於93年1月底某日（依所得稅法第92條第1項之規定：第88
    條各類所得稅之扣繳義務人，應於每年一月底前將上一年扣
    繳各納稅義務人之稅款數額，開具扣繳憑單，彙報稽徵機關
    查核），在上址新創公司內，於業務上作成之新創公司92年
    度薪資所得扣繳憑單上，虛偽登載鄭文隆、丙○○及乙○○
    分別於92年間在新創公司領取薪資所得19萬6000元、19萬20
    00元及19萬8000元，再據以填載於新創公司92年度營利事業
    所得稅結算申報書上，虛列增加薪資支出共57萬6000元，並
    於93年8 月13日，持該不實之扣繳憑單委由不知情之會計人
    員據以製作該公司92年度營利事業所得稅結算申報書後，持
    向財政部臺北市國稅局中正稽徵所申報該公司92年度之營利
    事業所得稅而行使之，並以此詐術逃漏新創公司92年度營利
    事業所得稅額共14萬4000元，足生損害於鄭文隆、丙○○及
    乙○○及稅捐稽徵機關對於稅捐稽徵之正確性。復基於前行
    使業務登載不實文書之概括犯意，明知乙○○及鄭文隆於民
    國93年間，並未在新創公司任職，亦未曾領取薪資，利用不
    知情之會計人員，於94年1月底某日（依所得稅法第92條第1
    項之規定：第88條各類所得稅之扣繳義務人，應於每年一月
    底前將上一年扣繳各納稅義務人之稅款數額，開具扣繳憑單
    ，彙報稽徵機關查核），在上址新創公司內，於業務上作成
    之新創公司93年度薪資所得扣繳憑單上，虛偽登載乙○○及
    鄭文隆分別於93年間在新創公司領取薪資所得19萬2000 元
    、19萬6000元，再據以填載於新創公司93年度營利事業所得
    稅結算申報書上，虛列增加薪資支出共31萬8000元，並於94
    年5 月30日，持該不實之扣繳憑單委由不知情之會計人員據
    以製作該公司93年度營利事業所得稅結算申報書後，持向財
    政部臺北市國稅局中正稽徵所申報該公司93年度之營利事業
    所得稅，以此詐術逃漏新創公司93年度營利事業所得稅額共
    7萬9500 元，足生損害於鄭文隆及乙○○及稅捐稽徵機關對
    於稅捐稽徵之正確性。
二、案經丙○○訴由臺灣臺北地方法院檢察署陳請臺灣高等法院
    檢察署令轉臺灣士林地方法院檢察署檢察官偵查起訴及乙○○、鄭文隆訴由臺灣板橋地方法院檢察署陳請臺灣高等法院
    檢察署令轉臺灣臺北地方法院檢察署檢察官、臺灣臺北地方
    法院檢察署、臺灣士林地方法院檢察署檢察官移送併案審理
    。
    理由
壹、程序部分：
    按除被告所犯為死刑、無期徒刑、最輕本刑為3 年以上有期
    徒刑之罪或高等法院管轄第一審案件者外，於第一次審判期
    日前之準備程序進行中，被告先就被訴事實為有罪之陳述時
    ，審判長得告知被告簡式審判程序之旨，並聽取當事人、代
    理人、辯護人及輔佐人之意見後，裁定進行簡式審判程序，
    刑事訴訟法第273 條之1 第1 項定有明文。經核本件被告所
    犯係死刑、無期徒刑、最輕本刑為3 年以上有期徒刑以外之
    罪，其於準備程序中就被訴事實為有罪之陳述，經法官告知
    簡式審判程序之旨，並聽取公訴人、被告之意見後，本院爰
    依首揭規定，合議裁定進行簡式審判程序，合先敘明。
貳、實體部分：
一、前揭犯罪事實，業據被告甲○○於原審準備程序及審理時供
    認不諱（見原審96年11月16日準備程序筆錄及審判筆錄、97
    年3 月12日審判筆錄）及本院準備程序及審理時供承不諱（
    本院卷第33頁反面、97年9 月19日審判筆錄），核與告訴人
    丙○○及乙○○於偵查中指訴情節相符（見臺灣臺北地方法
    院檢察署95年度他字第3574號卷第6 頁、同署95年度他字第
    4825號卷第3頁、第77至79頁、同署96年度偵字第17536號卷
    第7、27-28、52-53、94、108頁、臺灣橋板地方法院96年度
    他字第6013號卷第41、42頁）及告訴人鄭文隆之告訴狀（見
    台灣士林地方法院檢察署95年度他字2302號卷第1、2頁、同
    署96年度他字第1406號卷第2、3頁），復有乙○○91年度、
    92年度、93年度綜合所得稅各類所得資料清單、丙○○92年
    度綜合所得稅核定通知書、新創公司92年度營利事業所得稅
    申報書、財政部臺北市國稅局中正稽徵所95年12月13日財北
    國稅中正營所字第0950020870號函、各類所得扣繳暨免扣繳
    憑單影本、所得批次查調結果、稅務電子閘門財產所得調件
    明細表及財政部臺北市國稅局96年12月17日財北國稅審三字
    第0960112891號函各一份、財政部臺北市國稅局97年5月7日
    財北國稅審三字第0970224600號函附之新創公司92年度營利
    事業所得稅結算申報書及91、92、93年度綜合得稅BAN 給付
    清單及鄭文隆92、93年度綜合所得稅核定通知書及財政部臺
    北市國稅局97年6 月17日財北國稅審三字第0970244021號函
    影本、財政部臺北市國稅局97年7月8日財北國稅審三字第09
    70244341號函在卷可資佐證，足徵被告自白與事實相符。
    本件事證明確，被告犯行堪以認定。
二、按被告行為後，94年2月2日修正公布之刑法已於95年7月1日
    生效施行，其中第2條第1項：「行為後法律有變更者，適用
    行為時之法律。但行為後之法律有利於行為人者，適用最有
    利於行為人之法律」之規定，係規範行為後法律變更所生新
    、舊法律比較適用之準據法，並非刑法實體法律，自不生行
    為後法律變更之比較適用問題，故刑法修正施行後，，應適
    用該修正後之第2條第1項之規定，依「從舊、從輕」之原則
    比較新、舊法律之適用；又比較新舊法時，應就罪刑有關之
    共犯、未遂犯、想像競合犯、牽連犯、連續犯、結合犯，以
    及累犯加重、自首減輕暨其他法定加減原因（如身分加減）
    與加減例等一切情形，綜其全部罪刑之結果而為比較後，再
    整個適用有利於行為人之法律處斷，不能割裂而分別適用有
    利之條文（最高法院24年度上字第4634號、27年度上字（最
    高法院24年度上字第4634號、27年度上字第2615號判例意旨
    、最高法院95年第8 次刑事庭會議決議參照）。查被告行為
    後，刑法第33條第5款有關罰金之最低數額、第41 條有關易
    科罰金、第56條連續犯之規定等規定，業於94年2月2日修正
    公布，並自95年7月1日起施行，茲就比較情形分述如下：
  (一)刑法第33條第5 款有關罰金之最低數額部分，刑法分則編各
    罪所定罰金之貨幣單位原為銀元，修正前刑法第33條第5 款
    規定：「罰金：（銀元）1 元以上」，而銀元與新臺幣間之
    折算，依現行法規所定貨幣單位折算新臺幣條例規定，以銀
    元1元折算新臺幣3元；修正後刑法第33條第5 款則規定：「
    罰金：新臺幣1,000 元以上，以百元計算之」；經比較修正
    前、後之規定，修正後刑法第33條第5 款所定罰金之最低數
    額，較之修正前提高，自以修正前刑法第33條第5 款規定有
    利於被告。
  (二)刑法第56條有關連續犯之規定，業於94年1月7日修正公布刪
    除，並於95年7月1日施行，則被告之犯行，因行為後新法業
    已刪除連續犯之規定，此刪除雖非犯罪構成要件之變更，但
    顯已影響行為人刑罰之法律效果，自屬法律有變更，倘依修
    正後之刑法論處，所犯多次行使業務上登載不實之文書罪、
    二次公司負責人詐術逃漏稅捐罪各罪均應合併處罰，較諸適
    用修正前之刑法，適用連續犯之規定，論以一罪，並加重其
    刑至二分一。經比較新、舊法結果，仍應適用較有利於被告
    之行為時法律即舊法論以連續犯。
  (三)刑法第41條有關易科罰金之規定，行為時即修正前刑法第41
    條第1 項前段規定：「犯最重本刑為5 年以下有期徒刑以下
    之刑之罪，而受6 個月以下有期徒刑或拘役之宣告，因身體
    、教育、職業、家庭之關係或其他正當事由，執行顯有困難
    者，得以1元以上3元以下折算1 日，易科罰金」，而被告行
    為時之易科罰金折算標準，依修正前罰金罰鍰提高標準條例
    第2條前段（現已刪除）規定，就其原定數額提高為100倍折
    算1日，則被告行為時之易科罰金折算標準，應以銀元300元
    折算1日，經折算為新臺幣後，應係以新臺幣900元折算為1
    日。裁判時即修正後刑法第41條第1 項前段則規定：「犯最
    重本刑為5年以下有期徒刑以下之刑之罪，而受6個月以下有
    期徒刑或拘役之宣告者，得以新臺幣1,000元、2,000元或3,
    000元折算1日，易科罰金」，比較修正前、後之易科罰金折
    算標準，以行為時即修正前之規定，較有利於被告。
  (四)刑法第51條第5 款有關數罪有期徒刑併罰之方法之規定，行
    為時即修正前刑法第51條第5 款規定：「數罪併罰，分別宣
    告其罪之刑，依下列各款定其應執行者：五、宣告多數有期
    徒刑者，於各刑中之最長期以上，各刑合併之刑期以下，定
    其刑期。但不得逾二十年」，修正後則規定：「數罪併罰，
    分別宣告其罪之刑，依下列各款定其應執行者：五、宣告多
    數有期徒刑者，於各刑中之最長期以上，各刑合併之刑期以
    下，定其刑期。但不得逾三十年」，兩相比較，修正後之規
    定並非有利於被告。
  (五)綜合上述各條文修正前、後之比較，可知依修正前、後之規
    定，就修正後之罰金最低數額、易科罰金之折算標準、有期
    徒刑數罪併罰之方法，均較修正前提高，及連續犯之刪除，
    亦顯然不利於被告，揆諸前揭最高法院決議所揭示之罪刑綜
    合比較原則，依刑法第2條第1項前段之規定，應整體適用行
    為時即修正前之規定。
  (六)被告行為後，經總統於95年6 月14四日公布之增訂刑法施行
    法第1條之1規定：「中華民國94年1月7日刑法修正施行後，
    刑法分則編所定罰金之貨幣單位為新台幣。94年1月7日刑法
    修法時，刑法分則編未修正之條文定有罰金者，自94 年1月
    7日刑法修正施行後，就其所定數額提高為30倍。但72年6月
    26日至94年1月7日新增或修正之條文，就其所定數額提高為
    3 倍」，並自95年7月1日起施行，此為刑法分則貨幣單位之
    變更，經換算結果，與罰金罰鍰提高標準條例第一條前段就
    有關罰金刑提高之規定，數額並無不同。自無法律變更比較
    適用之問題，依一般法律適用原則，應適用裁判時法即刑法
    施行法第1條之1規定。（最高法院96年台上字第4178號判決
    意旨參照）
三、按營利事業填製扣繳憑單暨免扣繳憑單，係附隨公司業務而
    製作，屬業務上所掌之文書，且為公司負責人繼續反覆執行
    之事務，公司負責人自為從事此項業務之人。至於「員工薪
    資扣繳暨免扣繳憑單」，係證明全年度支付員工薪資及代為
    扣繳綜合所得稅之情形，而為徵繳雙方課徵與申報綜合所得
    稅之依據，而屬從事業務之人於業務上製作之文書（最高法
    院92年臺上字第1624號判決參照）。又按「結算申報書」上
    雖有不實記載，惟因該項書表係申報稅捐所必須附帶填寫者
    ，公司、行號向稅捐稽徵機關申報營利事業所得稅，係履行
    其公法上納稅之義務，並非業務行為，尚難認被告利用不知
    情之會計人員作成營利事業所得稅結算申報書並持以申報，
    係明知不實之事項而登載於業務上作成之文書並加以行使，
    並不另構成刑法第216條、第215條行使業務登載不實文書罪
    。查被告甲○○係新創公司之負責人，為從事負責新創公司
    營利事業所得稅申報業務之納稅義務人。核被告所為，係犯
    刑法第216條、第215條之行使業務上登載不實文書罪及稅捐
    稽徵法第47條第1 款、第41條之公司負責人以不正當方法逃
    漏稅捐罪。又其利用不知情之會計人員製作不實之扣繳暨免
    扣繳憑單，並提出於稅捐機關申報稅捐，為間接正犯。而其
    先後指示不知情之會計人員在新創公司92年度薪資所得扣繳
    暨免扣繳憑單上，虛偽登載丙○○、鄭文隆及乙○○分別於
    92年間在新創公司領取薪資所得19萬2000元、19萬6000元及
    19萬8000元，在新創公司93年度薪資所得扣繳暨免扣繳憑單
    上，虛偽登載鄭文隆及乙○○分別於93年間在新創公司領取
    薪資所得19萬6000元及19萬2000元，各旨在用於同時申報進
    而逃漏新創公司之各該年度之營利事業所得稅，顯見其時間
    、空間緊密，侵害同一法益，依一般社會觀念，在刑法評價
    上，各該92年度虛列薪資所得、93年度虛列薪資所得之行為
    ，各應視為各該年度數次之接續實施，各為包括一罪之接續
    犯。又被告自承提供身分資料擔任新創公司之人頭負責人，
    對於該公司有虛列薪資及逃漏公司稅捐之事，應為其擔任新
    創公司負責人時所預見，是被告先後3 次行使業務上登載不
    實文書之犯行，罪名及所犯罪構成要件均屬相同，時間雖各
    有年餘之間隔，然如前述，每度申報營利事業所得稅及登載
    薪資所得扣繳暨免扣繳憑單乃公司依相關稅法規定之例行事
    務，自始在被告擔任公司人頭負責人時為其一個預定犯罪計
    劃以內，並出於其主觀上始終同一犯意而為之進行，是前開
    行為雖有時間上之間隔，實仍係在被告概括犯意所為之，仍
    屬修正前刑法第56條規定之連續犯，應以一罪論並加重其刑
    。臺灣臺北地方法院檢察署及臺灣士林地方法院檢察署送併
    案審理部分（96年度偵字第11526號、96年度偵字第17536號
    、97年度偵字第8968號；臺灣士林地方法院檢察署97年度偵
    字第5099號、第5101號），雖均未據檢察官提起公訴，惟與
    起訴部分有單純一罪、實質上一罪之接續犯關係及裁判上一
    罪之連續犯關係，本院自應併予審理。又被告為登載業務上
    不實之文書後，復持以行使，其登載不實之低度行為應為高
    度之行使行為所吸收，不另論罪。又本件逃漏營利事業所得
    稅者，係納稅義務人新創公司，而非被告，稅捐稽徵法第47
    條第1 款規定之犯罪主體，仍為公司，而非公司之負責人，
    僅因公司於事實上無從擔負自由刑之責任，基於刑事政策之
    考慮，將納稅義務人公司應處徒刑之規定，轉嫁於公司法規
    定之負責人，是公司負責人依該條款而適用徒刑之處罰，仍
    屬代罰性質，並非因公司負責人本身之犯罪而負行為責任，
    自與公司負責人本身為犯罪主體所犯其他罪名，不具方法、
    結果之牽連關係。且公司既不具有犯罪能力，自無所謂概括
    犯意之存在，故新創公司以不正當方法逃漏92年度、93年度
    之稅捐，當不可能成立連續犯，該公司負責人即被告因而代
    罰，亦不應成立連續犯，而僅成立單純一罪。從而，被告所
    犯行使業務上登載不實文書罪與上開公司負責人以不正當方
    法逃漏稅捐二罪，因犯意及行為主體不同，應予分論併罰。
四、原審詳為調查就被告予以論科，固非無見，惟查：被告即提
    供身分資料擔任新創公司之人頭負責人，對於公司每年度例
    行以人頭員工虛偽填載扣繳憑單及持之向稅捐機關申報營利
    事業所得稅之事，自始均在其一個預定犯罪計劃以內，出於
    主觀上始終同一犯意為之進行，是被告對虛偽填載乙○○91
    、93年度薪資扣繳暨免扣繳憑單、鄭文隆92、93年度薪資扣
    繳暨免扣繳憑單，並持以申報新創公司92年度、93年度營利
    事業所得稅，以逃漏新創公司92年、93年度之營利事業所得
    ，係屬基於一概括之犯意所為，原審以各該申報及行使業務
    上登載不實文書之行為，各自相距年餘，認無裁判上之一罪
    之連續犯關係，未予併案審究，尚有未洽，上訴人上訴意旨
    以此指摘原判決之不當，非無理由，原判決自應由本院予以
    撤銷改判。爰審酌被告虛報薪資，逃漏稅捐，影響國家財政
    收入及稅賦之公平性，與犯罪之動機、目的、手段，及犯罪
    後供認犯行之態度良好等一切情狀，分別量處如主文第二項
    所示之刑，並就公司負責人以不正當方法逃漏稅捐一罪部分
    ，依修正前刑法第41條第1 項前段，諭知易科罰金之折算標
    準。又被告犯罪時間均在96年4 月24日以前，合於中華民國
    96年罪犯減刑條例之減刑要件，所犯行使業務上登載不實文
    書罪及公司負責人以不正當方法逃漏稅捐罪，依該條例規定
    均減刑二分之一，並均依修正前刑法第41條第1 項前段諭知
    易科罰金之折算標準，並依修正前刑法第51條第5 款之規定
    ，定其應執行之刑，並依修正前刑法第41條第1 項前段諭知
    易科罰金之折算標準，以示懲儆。
據上論斷，應依刑事訴訟法第369條第1項前段、第364條、第273
條之1第1項、第299條第1項前段，稅捐稽徵法第47條第1 款、第
41條，刑法第2條第1項前段、第11條前段、第216條、第215條，
修正前刑法第56條、第41條第1項前段、第51條第5款，刑法施行
法第1條之1第1項前段、第2項，刪除前罰金罰鍰提高標準條例第
2條，現行法規所定貨幣單位折算新臺幣條例第2條，中華民國96
年罪犯減刑條例第2條第1項第3款、第7條、第9 條，判決如主文
。
本案經檢察官陳大偉到庭執行職務。
中    華    民    國    97    年    10    月    3     日
                  刑事第十五庭審判長法  官  吳昭瑩
                                    法  官  李正紀
                                    法  官  李釱任
以上正本證明與原本無異。
如不服本判決，應於收受送達後十日內向本院提出上訴書狀，其
未敘述上訴之理由者並得於提起上訴後十日內向本院補提理由書
（均須按他造當事人之人數附繕本）。
                                    書記官  洪秋帆
中    華    民    國    97    年    10    月    8     日
附錄：本案論罪科刑法條全文
稅捐稽徵法第47條
本法關於納稅義務人、扣繳義務人及代徵人應處徒刑之規定，於
左列之人適用之：
一  公司法規定之公司負責人。
稅捐稽徵法第41條
納稅義務人以詐術或其他不正當方法逃漏稅捐者，處 5 年以下有
期徒刑、拘役或科或併科新台幣 6 萬元以下罰金。
刑法第216條
行使第 210 條至第 215 條之文書者，依偽造、變造文書或登載
不實事項或使登載不實事項之規定處斷。
刑法第215條
從事業務之人，明知為不實之事項，而登載於其業務上作成之文
書，足以生損害於公眾或他人者，處 3 年以下有期徒刑、拘役
或 5 百元以下罰金。


司法院資訊處製作；財團法人民間司法改革基金會備份。
